臺灣板橋地方法院民事判決　　　　　　100年度重訴字第123號
原　　　告　陳時男
　　　　　　張秀珠
　　　　　　陳源文
前列三人共同
訴訟代理人　謝曜焜律師
複代理人　　吳俊達律師
被　　　告　陳清山
　　　　　　羅慶坐
前列二人共同
訴訟代理人　黃柏彰律師
上列當事人間確認債權不存在等事件，經本院於民國100 年7 月
8日言詞辯論終結，判決如下：
    主  文
確認被告陳清山就坐落新北市林口區○○○段寶斗厝坑小段第三
十七之八、三十九之八、三十九之十三地號土地應有部分均三分
之一，於民國九十九年九月六日設定登記予被告羅慶坐之新台幣
壹仟貳佰萬元普通抵押權（收件字號：莊登字第337730號）及該
抵押權所擔保之債權均不存在。
被告羅慶坐應將前項抵押權登記予以塗銷。
訴訟費用由被告負擔。
    事實及理由
一、原告主張：
  (一)坐落新北市林口區○○○段寶斗厝坑小段第37-8、39-8、39
    -13 地號等3 筆土地（下稱系爭土地）係原告陳時男、張秀
    珠與被告陳清山3 人共有，應有部分各1/3 。因原告陳時男
    、張秀珠之共有人數及應有部分合計已達2/3 ，乃依土地法
    第34條之1 第1 項規定，就系爭土地以每坪新台幣（下同）
    16,000元之價格出售予原告陳源文，並於民國99年7 月1 日
    簽立土地買賣契約書。陳時男、張秀珠並已委請律師代函通
    知陳清山限期行使優先承買權，陳清山逾期並未行使。陳時
    男、張秀珠遂將陳清山應有部分1/3 之所應得之價款（扣除
    稅費）5,149,903 元交予謝曜焜律師，並委請律師代函通知
    陳清山於函到後7 日內前往其事務所領取，陳清山逾期並未
    前往領取，陳時男、張秀珠遂依法辦理法院提存，並委託代
    書辦理所有權移轉登記手續。詎代書向地政事務所申請登記
    後，發現陳清山已將其系爭土地之應有部分1/3 ，於99年9
    月6 日以陳清山擔保其對被告羅慶坐（羅慶坐為陳清山之子
    陳榮章之岳父）於97年4 月15日所立金錢消費借貸契約發生
    之債務為原因，設定1,200 萬元之普通抵押權（下稱系爭抵
    押權）予羅慶坐。
  (二)先位部分：
    系爭抵押權之設定顯屬虛偽，蓋陳清山持有系爭3 筆土地應
    有部分1/3 已30餘年，若其於97年間有向羅慶坐借款1,200
    萬元，羅慶坐豈有於當時不要求陳清山提供土地設定抵押，
    而遲至2 年半後，且在原告通知陳清山行使優先承買權後，
    始行設定之理？況且，陳清山尚有同段第37-2、39-1、41-2
    、43-1等地號土地，係屬有資力之人，豈會有向羅慶坐借款
    之情形？又陳清山系爭3 筆土地應有部分之公告現值僅3,06
    1,666 元【（1,407 ㎡＋506 ㎡＋1,761 ㎡）×2,500 元×
    1/3 】；即依陳時男、張秀珠出售予陳源文之系爭3 筆土地
    持分價格計算，陳清山系爭3 筆土地各1/3 持分之市價合計
    亦僅為5,927,200 元。若陳清山真有積欠羅慶坐1,200 多萬
    元之借款，則陳清山之系爭3 筆土地持分價值顯不足以擔保
    該債務，何以羅慶坐卻不要求陳清山將另持有之上開37-2、
    39-1、41-2、43-1地號等4 筆土地亦一併列為抵押權設定之
    標的，以確保其債權，而專以已出售予陳源文之系爭土地作
    為抵押權設定標的？實不符常理。再觀諸系爭抵押權設定時
    間係在陳時男、張秀珠通知陳清山行使優先承買權之後，足
    證系爭抵押權應係被告2 人為阻撓原告系爭土地之買賣，所
    通謀虛偽設立，實際上系爭抵押權所擔保之債權並不存在。
    依民法第87條規定，系爭虛偽之抵押權設定行為係屬無效，
    原告自得提起本件消極確認之訴。又陳清山雖未同意出售其
    系爭土地之應有部分予陳源文，然陳時男、張秀珠乃基於法
    定代理權之性質，代理陳清山出售其應有部分，故原告間所
    簽立之上開土地買賣契約對陳清山自發生效力，陳清山應對
    陳源文負出賣人之義務。且上開於99年7 月1 日簽立之土地
    買賣契約，係以陳清山於陳時男、張秀珠催告期限內行使優
    先承買權為解除條件，惟陳清山並未於期限內行使，則該解
    除條件已確定不成就，上開土地買賣契約即確定於99年7 月
    1 日生效，陳清山即應對原告陳源文負出賣人之義務。故陳
    源文對陳清山有移轉系爭土地應有部分1/3 所有權之債權存
    在。是系爭抵押權設定既為無效而不存在，原告陳源文自得
    代位被告陳清山，依民法第113 條規定請求羅慶坐塗銷系爭
    抵押權設定登記。退而言之，縱認系爭抵押權並非虛偽設定
    ，惟羅慶坐對陳清山並無1,200 萬元之消費借貸債權存在，
    故原告提起本件確認債權不存在之訴，應有理由，且基於普
    通抵押權之從屬性，系爭抵押權因擔保債權不存在而失所附
    麗，原告陳源文代位被告陳清山請求被告羅慶坐塗銷系爭抵
    押權設定登記，亦有理由。
  (三)備位部分：
    再退步言之，若鈞院認羅慶坐對陳清山有1,200 萬元之債權
    存在，則查原告陳源文對陳清山有移轉系爭土地應有部分1/
    3 所有權之債權存在，陳清山明知陳源文對其有此債權，仍
    於上開債權成立後之99年9 月6 日，將系爭土地應有部分1/
    3 設定系爭抵押權予羅慶坐，已害及陳源文對陳清山之債權
    。又羅慶坐前開1,200 萬元債權成立日期為97年4 月15日，
    係先於系爭抵押權設定之日期，顯見羅慶坐係先對陳清山有
    債權存在，嗣後陳清山再以無對價之方式設定系爭抵押權予
    羅慶坐，並因而有害於陳源文對陳清山之債權，依民法第24
    4 條第1 、4 項規定，陳源文自得訴請鈞院撤銷被告間設定
    系爭抵押權之物權行為，並請求羅慶坐塗銷系爭抵押權。
  (四)並聲明：
  1.先位聲明：
    (1)確認被告陳清山就系爭3 筆土地應有部分各1/3 ，於99年
      9 月6 日設定登記予被告羅慶坐之1,200 萬元普通抵押權
      （收件字號：莊登字第337730號，清償日期：110 年4 月
      15日）及所擔保之債權均不存在。
    (2)被告羅慶坐應將前項抵押權登記予以塗銷。
  2.備位聲明：
    (1)被告陳清山就系爭3 筆土地應有部分各1/3 ，於99年9 月
      6 日設定登記予被告羅慶坐之1,200 萬元普通抵押權（收
      件字號：莊登字第337730號，清償日期：110 年4 月15
      日）之設定行為應予撤銷。
    (2)被告羅慶坐應將前項抵押權登記予以塗銷。
二、被告則抗辯：
  (一)被告間系爭抵押權之設定並無何虛偽情事，所擔保之債權亦
    確係存在。陳清山確於94年1 月20日至98年9 月19日間，向
    羅慶坐借款共12,115,000元，羅慶坐已如數交付，陳清山並
    已全數收受，被告間是先借款，後設定系爭抵押權。陳清山
    向羅慶坐借款之全部明細，即相關資金流程如下：
  1.94年1 月20日：由羅慶坐於桃園縣龍潭鄉農會第0000000 號
    帳戶提領330 萬元，並由陳清山之子陳榮章代為匯款入陳榮
    章於桃園縣匯豐銀行第000000000000號帳戶。
  2.94年9 月20日：由羅慶坐於桃園縣龍潭鄉農會第0000000 號
    帳戶提領435,000 元，並由陳清山之子陳榮章代為匯款入陳
    榮章所投資之紅樹林營造有限公司於台灣銀行樹林分行第00
    0000000000號帳戶。
  3.95年1 月20日：由羅慶坐於桃園縣龍潭鄉農會第0000000 號
    帳戶提領80萬元，並交由陳清山之子陳榮章代為收受。
  4.95年3 月20日：由羅慶坐於桃園縣龍潭鄉農會第0000000 號
    帳戶提領170 萬元，並由陳清山之子陳榮章代為匯款入陳榮
    章所投資之紅樹林營造有限公司於台灣銀行樹林分行第0000
    00000000號帳戶。
  5.95年3 月27日：由羅慶坐於桃園縣龍潭鄉農會第0000000 號
    帳戶提領100 萬元，並由陳清山之子陳榮章代為匯款入陳榮
    章所投資之紅樹林營造有限公司於台灣銀行樹林分行第0000
    00000000號帳戶。
  6.95年4 月6 日：由羅慶坐於桃園縣龍潭鄉農會第0000000 號
    帳戶提領97萬元，並由陳清山之子陳榮章代為匯款入陳榮章
    所投資之紅樹林營造有限公司於台灣銀行樹林分行第000000
    000000號帳戶。
  7.95年5 月5 日：由羅慶坐於桃園縣龍潭鄉農會第0000000 號
    帳戶提領97萬元，並由陳清山之子陳榮章代為匯款入陳榮章
    所投資之紅樹林營造有限公司於台灣銀行樹林分行第000000
    000000號帳戶。
  8.95年5 月22日：由羅慶坐於桃園縣龍潭鄉農會第0000000 號
    帳戶提領70萬元，並由陳清山之子陳榮章代為匯款其中60萬
    元入陳榮章所投資之紅樹林營造有限公司於台灣銀行樹林分
    行第000000000000號帳戶，另10萬元則暫作轉帳處理。
  9.95年6 月1 日：由羅慶坐於桃園縣龍潭鄉農會第0000000 號
    帳戶提領40萬元，並由陳清山之子陳榮章代為匯款入陳榮章
    所投資之紅樹林營造有限公司於台灣銀行樹林分行第000000
    000000號帳戶。
  10.95年6 月9 日：由羅慶坐於桃園縣龍潭鄉農會第0000000 號
    帳戶提領20萬元，並由陳清山之子陳榮章代為收受。
  11.95年6 月15日：由羅慶坐於桃園縣龍潭鄉農會第0000000 號
    帳戶提領50萬元，並由陳清山之子陳榮章代為匯款入陳榮章
    所投資之紅樹林營造有限公司於台灣銀行樹林分行第000000
    000000號帳戶。
  12.95年7 月25日：由羅慶坐於桃園縣龍潭鄉農會第0000000 號
    帳戶提領100 萬元，並由陳清山之子陳榮章代為匯款入陳榮
    章所投資之紅樹林營造有限公司於台灣銀行樹林分行第0000
    00000000號帳戶。
  13.95年9 月19日：由羅慶坐於桃園縣龍潭鄉農會第0000000 號
    帳戶提領14萬元，並由陳清山之子陳榮章代為匯款入博橋企
    業有限公司於國泰世華商業銀行三重分行第000000000000號
    帳戶，以作為清償陳榮章積欠博橋企業有限公司之欠款。
  (二)被告陳清山設定系爭抵押權予被告羅慶坐時，並未對原告等
    負有任何債務，蓋原告陳時男、張秀珠依土地法第34條之1
    規定出賣系爭共有土地，陳清山有優先購買權，係屬陳清山
    之權利，而非義務，縱陳清山不行使優先承買權，僅係無法
    阻擋系爭土地之出賣，難認陳清山對原告等負有何債務，是
    原告主張民法第244 條，顯於法有違。退萬步言，縱認原告
    出賣系爭土地，可解釋為陳清山對原告等負有移轉系爭土地
    應有部分之債務，然陳時男、張秀珠係於99年10月27日始辦
    理提存，自其時起，陳清山始對原告負有移轉系爭土地應有
    部分之債務，而系爭抵押權設定登記日期係99年9 月6 日，
    其時陳清山對原告上非屬債務人身分，故原告主張民法第24
    4 條而為請求，顯屬有誤。
  (三)答辯聲明：原告之訴駁回。
三、兩造不爭執事項：
  (一)系爭3 筆土地為原告陳時男、張秀珠與被告陳清山3 人共有
    ，應有部分各1/3 。陳時男、張秀珠於99年7 月1 日與原告
    陳源文簽立土地買賣契約書，依土地法第34條之1 第1 項規
    定將系爭土地全部，以每坪16,000元之價格（總價11,854,4
    00元）出售予陳源文，並有系爭3 筆土地登記謄本影本、土
    地買賣契約書影本附卷可稽（見本院卷第9 至10頁、第11至
    21頁）。
  (二)原告陳時男、張秀珠前曾委託律師，於99年7 月6 日以台北
    成功郵局第696 號存證信函，限期10日通知陳清山是否就前
    項系爭土地買賣契約行使優先購買權，陳清山逾期未行使。
    再經陳時男、張秀珠委託律師於99年10月15日以台北法院郵
    局第000569號存證信函通知陳清山於7 日內領取出售系爭土
    地之價金5,149,903 元，陳清山逾期未領取，經陳時男、張
    秀珠於99年10月27日將上開價金提存於本院提存所（本院99
    年度存字第2239號），並有上開存證信函及回執影本各2 份
    、提存書影本1 份附卷可稽（見本院卷第22至36頁）。
  (三)被告陳清山於99年9 月6 日將其系爭3 筆土地應有部分各1/
    3 ，設定1,200 萬元之普通抵押權登記予被告羅慶坐，抵押
    權設定契約書上記載擔保債權種類及範圍為：「擔保債務人
    （即陳清山）對抵押權人（即羅慶坐）之於97年4 月15日所
    立金錢消費借貸契約發生之債務。」，並有系爭3 筆土地登
    記謄本影本、土地登記申請書影本、抵押權設定契約書影本
    （見本院卷第5 至10頁、第86至89頁）。
四、本院之判斷（先位部分）：
  (一)按民法第87條第1項前段規定：「表意人與相對人通謀而為
    虛偽意思表示者，其意思表示無效。」。而所謂通謀虛偽意
    思表示，指表意人與相對人相互明知為非真意之表示而言，
    有最高法院51年台上字第215 號判例意旨可資參照。次按抵
    押權為不動產物權，非經登記，不生效力，故抵押權人僅能
    依設定登記之內容行使權利；抵押權所擔保之債權，其種類
    及範圍，屬於抵押權之內容，依法應經登記，始生物權之效
    力；有最高法院51年台上字第215 號判例意旨可資參照。又
    普通抵押權，係先有被擔保之債權存在，而後抵押權始得成
    立，亦有最高法院84年台上字第1967號判例、72年台上字第
    2432號判例、86年度台上字第2769號裁判可參。
  (二)本件原告主張：被告間於99年9 月6 日所設定之系爭抵押權
    係通謀虛偽意思表示一節，為被告所否認，並以前揭情詞置
    辯。經查：系爭土地登記謄本所登載系爭抵押權所擔保之債
    權種類及範圍，及系爭抵押權設定契約書上所記載擔保債權
    之種類及範圍，均為：「擔保債務人（即陳清山）對抵押權
    人（即羅慶坐）之於97年4 月15日所立金錢消費借貸契約發
    生之債務。」，已如前述。是系爭抵押權所擔保之債權，自
    僅限於被告2 人間97年4 月15日成立之消費借貸契約所生之
    債務，而不包含被告2 人間之其他債權、債務甚明。然被告
    自承其2 人間於97年4 月15日並無消費借貸關係，其2 人間
    於系爭抵押權設立登記前，所存在之消費借貸關係，為其等
    前開所主張之陳清山於94年1 月20日至95年9 月19日間，向
    羅慶坐借款13筆共12,115,000元等語。故被告等明知其等於
    97年4 月15日並無成立任何消費借貸關係，竟於原告陳時男
    、張秀珠於99年7 月6 日以存證信函通知被告陳清山就系爭
    土地買賣契約行使優先購買權後之99年9 月6 日，旋就陳清
    山系爭土地應有部分1/3 設定1,200 萬元之系爭抵押權予羅
    慶坐，而所約定及登記之系爭抵押權所擔保之債權，為系爭
    抵押權設定登記2 年以前之一並不存在之債權，自難謂該抵
    押權之設定行為非係通謀虛偽意思表示所為。
  (三)被告雖提出取款憑條、匯款申請書、匯款回條等件影本（見
    本院卷第100 至113 頁），辯稱：其等自94年1 月20日至95
    年9 月19日間確有消費借貸關係13筆共12,115,000元，均係
    由被告羅慶坐自其於桃園縣龍潭鄉農會之帳戶提領款項，再
    交予陳清山之子陳榮章代收，或由陳榮章代為匯款入陳榮章
    之銀行帳戶，或匯入陳榮章所投資之紅樹林營造有限公司之
    銀行帳戶，或用以清償陳榮章積欠他人之債務等語。然縱該
    提、匯款資料為真，亦無法用以證明該提、匯款之原因關係
    為何。況該款項均非匯入被告陳清山之帳戶，而陳榮章為被
    告羅慶坐之女婿，上開款項又係供陳榮章使用，何以須以被
    告陳清山之名義向羅慶坐借款？又何以距離系爭抵押權設定
    時間長達4 年以上之久？顯與常情有違。再者，縱然上開款
    項確為陳清山向陳榮章所借，該借款債權亦非屬系爭抵押權
    所約定並登記之擔保債權範圍，已如前述。因此，被告聲請
    傳訊陳榮章欲證明上開94年1 月20日至95年9 月19日間之匯
    款情形，自無必要。被告間就系爭抵押權設定行為係通謀虛
    偽意思表示所為，應堪認定。因此，原告請求確認系爭抵押
    權及所擔保之債權均不存在，即非無據，而有理由。
  (四)次按民法第113條規定：「無效法律行為之當事人，於行為
    當時知其無效，或可得而知者，應負回復原狀或損害賠償之
    責任。」。同法第242條規定：「債務人怠於行使其權利時
    ，債權人因保全債權，得以自己之名義，行使其權利。但專
    屬於債務人本身者，不在此限。」。而代位權係債權人代行
    債務人之權利，故代行者與被代行者之間，必須有債權債務
    關係之存在，否則即無行使代位權之可言。又債權人為保全
    其債權，行使民法第242 條規定之代位權者，於債務人怠於
    行使其權利時，即得為之。至於債權人所欲保全之債權與債
    務人怠於行使之權利，孰先孰後，則與代位權之行使，不生
    影響，有最高法院49年台上字第1274號判例、72年台上字第
    3534號判例可資參照。
  (五)被告雖辯稱：陳清山設定系爭抵押權予羅慶坐時，對原告並
    未負有任何債務，縱陳清山就系爭土地不行使優先承買權，
    僅係無法阻擋系爭土地之出賣，亦難認陳清山對原告等負有
    何債務等語。惟依土地法第34條之1 所為之處分行為，為處
    分之共有人，對自己之應有部分係處分自己之權利，其得一
    併處分他共有人之應有部分，乃源於法律所賦與之代理權，
    其性質係代理他共有人為處分行為。即共有人依本條規定，
    同意就共有之土地、建築物之處分、變更或設定負擔者，對
    於不同意者而言，係屬法定代理權之性質，有最高法院99年
    度台上字第1151號、98年度台上字第1285號、89年度台上字
    第125 號、83年度台上字第1761號裁判可資參照。因此，原
    告陳時男、張秀珠依土地法第34條之1 第1 項規定，於99年
    7 月1 日將系爭土地出售予原告陳源文，並與陳源文簽立土
    地買賣契約書之行為，就出售被告陳清山系爭土地應有部分
    1/3 部分，其效力自及於本人陳清山。故被告陳清山亦為系
    爭土地買賣契約之出賣人，而對原告陳源文負有出賣人之義
    務。是被告抗辯原告陳源文對被告陳清山無任何債權，洵無
    足採。且不論陳源文對陳清山之債權，與陳清山怠於行使請
    求羅慶坐塗銷系爭抵押權之權利，孰先孰後，依前開最高法
    院裁判意旨，陳源文均得代位陳清山請求羅慶坐塗銷系爭抵
    押權登記。因此，原告陳源文代位被告陳清山，請求被告羅
    慶坐應將系爭抵押權登記予以塗銷，應屬有據。
五、從而，原告先位聲明求為判決：確認被告陳清山就系爭3 筆
    土地應有部分各1/3 ，於99年9 月6 日設定登記予被告羅慶
    坐之系爭抵押權及所擔保之債權均不存在；及原告陳源文請
    求被告羅慶坐應將系爭抵押權登記予以塗銷，為有理由，應
    予准許。又原告先位之訴既有理由，則其備位之訴部分，即
    無再審酌之必要。
六、本件事證已臻明確，兩造其餘主張、陳述及所提之證據暨攻
    擊防禦方法，經本院審酌後，認均與本件判斷結果無影響，
    毋庸再予一一審酌，附此敘明。
結論：原告之訴為有理由，依民事訴訟法第78條、第85條第1 項
前段，判決如主文。
中    華    民    國   100    年    7     月    22    日
                  民事第一庭    法  官  黃信樺
以上正本係照原本作成
如對本判決上訴，須於判決送達後20日內向本院提出上訴狀。如
委任律師提起上訴者，應一併繳納上訴審裁判費。
中    華    民    國   100    年    7     月    22    日
                                書記官  李佳靜